【裁判字號】    95,重上,316
【裁判日期】    951011
【裁判案由】    返還不當得利等
【裁判全文】
臺灣高等法院民事判決                 95年度重上字第316號
上  訴  人  丙○○
            乙○○
共      同
訴訟代理人  陳松棟律師
被 上 訴人  甲○○
訴訟代理人  陳佳瑤律師
            謝宜雯律師
            吳佳育律師
上列當事人間請求返還不當得利事件，上訴人對於中華民國九十
五年五月十日台灣台北地方法院九十一年度重訴字第二二七一號
第一審判決提起上訴，經本院於九十五年九月二十六日言詞辯論
終結，判決如下：
    主    文
上訴駁回。
第二審訴訟費用由上訴人負擔。
    事 實 及 理 由
一、本件上訴人聲明求為判決：(一)原判決關於不利上訴人部分廢
    棄。(二)上開廢棄部分，被上訴人在第一審之訴及假執行之聲
    請均駁回。
    被上訴人聲明求為判決：上訴駁回。
二、被上訴人起訴主張：伊於民國（下同）九十年九月間，經由
    訴外人陳慶蘇及楊鴻游之介紹而認識上訴人夫妻，上訴人乙
    ○○因知悉伊係經營燃煤進口業務，而向伊誇稱其在蒙古共
    和國（下稱蒙古國）擁有多種礦產之採礦及出口特許權，可
    與伊合作開採，必有不錯之獲利，並表示其人脈廣闊，在蒙
    古國、中國大陸、香港等地之政商關係良好，投資多項產業
    ，藉以取得伊之信賴。嗣於同年十一月間，上訴人乙○○向
    伊稱蒙古國貿易與開發銀行（Tradeand Development Bank
    of Mongolia，下稱蒙古銀行）準備釋出官股股權，並公開
    招標，上訴人夫妻並邀伊夫妻及訴外人陳慶蘇、楊鴻游在台
    北市○○路○段世貿聯誼社商談一起組成投資公司前往投標
    事宜，席間上訴人乙○○佯稱依其在蒙古國之政商關係，一
    定能議價得標，伊只須負責美金二百萬元，彼夫妻負責美金
    一百萬元，剩餘資金由上訴人對外招募，已有美金三、五千
    萬元等著投資為幌子，使伊不疑有他，遂應其要求在威京群
    島註冊設立聯合投資發展股份集團有限公司，後改在開曼群
    島設立聯合投資開發控股集團有限公司（下稱聯投公司），
    作為參與蒙古銀行股權標售案之投標廠商，由伊出任董事長
    。嗣於同年十二月六日，伊應上訴人乙○○之要求匯款美金
    十五萬元，用以支付投標費美金一千元、押標金美金十萬元
    及律師費美金一萬元等，由於聯投公司尚未開戶，兩造亦未
    提出投資款，並無款項，伊乃以個人名義指示香港鵬發股份
    有限公司（下稱鵬發公司）代為將美金十五萬元匯入上訴人
    丙○○在台北國際商業銀行（下稱台北國際銀行）之帳戶；
    同年十二月十七日上訴人又表示欲回蒙古國處理投標事宜，
    惟因出發前適逢假日籌錢不易，而向伊借用美金二萬元現金
    供彼等支付旅費及處理投標事宜之用；九十一年一月三十一
    日上訴人夫妻先則稱要在蒙古國買進黃金、投資上海賓士修
    車廠之股權，及上訴人丙○○之板松企業有限公司需周轉資
    金，共向伊商借美金六十萬元急用，伊即指示香港Honson
    International Corporation公司將美金六十萬元匯入上該帳
    戶；嗣後上訴人又改稱係供處理蒙古銀行投標案等相關業務
    所支出之費用，非私人借貸。詎事後上訴人拒不歸還上開借
    款，且投標蒙古銀行之事久無消息，上訴人乙○○復諉稱原
    訂九十一年三月四日之截標日已延至同年五月六日或會再延
    下去云云，經伊查詢後，於九十一年五月六日接獲楊鴻游之
    傳真回函始知並未延期截標，嗣於同年五月二十一日依新聞
    報導始知悉聯投公司之參與投標案，上訴人早在同年三月一
    日即已經告知因申請文件未備齊，資格不合而未通過第一階
    段之資格審查，蒙古銀行並已由其他銀行得標，上訴人猶一
    再飾詞隱瞞，伊始知受騙等情。爰依民法第九十二條規定撤
    銷被詐欺所為之意思表示，並依不當得利之法則，求為命上
    訴人連帶給付美金七十七萬元，及其中美金十五萬元部分自
    九十年十二月七日起、其中美金二萬元部分自九十年十二月
    十八日起、其餘美金六十萬元部分自九十一年二月一日起，
    均至清償日止，按年息百分之五計算利息之判決（原審判命
    上訴人給付美金七十七萬元及其中美金十五萬元部分自九十
    年十二月八日起，其中美金二萬元部分自九十年十二月十八
    日起，其餘美金六十萬元部分自九十一年二月六日起，均至
    清償日止，按年息百分之五計算之利息；而駁回被上訴人其
    餘之請求。被上訴人就其敗訴部分未據聲明不服，已告確定
    ）。
    上訴人則以：上訴人乙○○與被上訴人洽談系爭投資案之初
    ，即已告知所需之條件，亦曾進行公關活動、辦理相關業務
    ，以利進行該投資案，自無詐欺情事，並經本院判決諭知無
    罪確定在案。又被上訴人與上訴人乙○○是合夥關係，非委
    任關係，其依委任契約法律關係請求返還，亦屬無據。另被
    上訴人給付之美金十五萬元、六十萬元部分，均係聯投公司
    給付上訴人乙○○，作為其前往蒙古國為辦理蒙古銀行釋股
    投標案之費用，上訴人乙○○亦已將該款項用於該投標案必
    要之事項；至被上訴人給付美金二萬元部分，乃於上訴人乙
    ○○遠行之際所交付，未特別言明係作何用途，係屬程儀性
    質，並非借款，被上訴人對此既有異議，上訴人願將該美金
    二萬元，亦列作聯投公司所交付之費用，並非被上訴人所稱
    之借貸。再上訴人乙○○係借用上訴人丙○○之帳戶，作為
    收受上開匯款之用，上訴人丙○○僅係將其名義借予上訴人
    乙○○，擔任聯投公司之股東及董事，其個人與本件糾紛無
    關云云，資為抗辯。
三、兩造不爭執之事實：
   (一)蒙古銀行欲釋出百分之七十六股份，以底價美金一千二百
     二十萬六千元公開招標出售百分之七十六之股權，截標日
     為九十一年五月六日，被上訴人及上訴人夫妻因此成立聯
     投公司準備參與釋股投標事宜，並指派楊鴻游至蒙古國處
     理釋股投標事項 (見原審(一)卷二二頁至三十頁之蒙古銀行
     釋股公開招標說明書、三一頁至三二頁之威京群島聯投公
     司設立登記文件、五二頁至五三之開曼群島聯投公司設立
     登記文件、三三頁至三四頁之選派楊鴻游代表聯投公司執
     行業務之授權書）。
   (二)被上訴人依上訴人乙○○指示，先後於九十年十二月六日
     電匯美金十五萬元至上訴人丙○○在台北國際銀行0000000
     000000號帳戶，入帳日期為九十年十二月七日；再於同年
     月十七日在被上訴人位於台北市○○○路辦公室內，交付
     上訴人夫妻美金二萬元；嗣於九十一年一月三十一日電匯
     美金六十萬元至上訴人丙○○上開台北國際銀行帳戶，入
     帳日期為九十一年二月五日（見原審(一)卷三五頁至三八頁
     之匯款單及公證書、七十頁之匯款單、原審(二)卷七二頁至
     一七四頁、二三一頁至二六二頁之台北國際銀行國外部
     （094）字第00764號號函文及所附歷史明細檔查詢單）。
   (三)聯投公司其後並未通過蒙古銀行第一階段之資格審核，以
     致未具參與第二階段釋股投標資格（見原審(一)卷一二五頁
     之蒙古國國家財產委員會通知函）。
   (四)被上訴人告訴上訴人所涉及詐欺罪責部分，經台灣台北地
     方法院以九十二年度易字第一二二八號判決判處上訴人乙
     ○○有期徒刑一年六月；上訴人丙○○有期徒刑一年二月
     ，上訴人不服，提起上訴，始經本院刑事庭以九十三年度
     上易字第九四三號判決撤銷該判決，改判無罪確定（見原
     審(一)卷一八五頁至一九四頁之上開第一審刑事判決、原審
     (二)卷三頁至十一頁之本院上開刑事判決）。
四、被上訴人主張上訴人乙○○於九十年十一月間，向伊稱蒙古
    銀行準備釋出官股股權，並公開招標，上訴人夫妻並邀伊夫
    婦及訴外人陳慶蘇、楊鴻游在台北市○○路○段世貿聯誼社
    商談一起組成投資公司前往投標事宜，席間上訴人乙○○佯
    稱依其在蒙古國之政商關係，一定能議價得標，伊只須負責
    出資美金二百萬元，上訴人出資美金一百萬元，依其在蒙古
    國之政商關係，一定能議價得標為幌子，使伊信以為真，因
    此與上訴人夫妻共同成立聯投公司準備參與釋股投標事宜，
    並指派楊鴻游至蒙古國處理釋股投標事項。嗣上訴人夫妻於
    九十年十二月間至同年一月間先後三次以需支付投標費美金
    一千元、押標金美金十萬元及律師費美金一萬元、欲赴蒙古
    國處理投標事宜、及為處理蒙古銀行投標案等相關業務為由
    ，而收受被上訴人所電匯及面交美金共計七十七萬元後，伊
    於九十一年五月二十一日始發現聯投公司之參與投標案，上
    訴人早在同年三月一日即已經告知因申請文件未備齊，資格
    不合而未通過第一階段之資格審查，蒙古銀行並已由其他銀
    行得標，上訴人乙○○猶一再飾詞隱瞞，諉稱原訂九十一年
    三月四日之截標日已延至同年五月六日或會再延下去云云，
    伊始知受騙等情，業據證人即介紹兩造認識之陳慶蘇在原審
    證述上訴人夫妻確邀被上訴人夫妻於上開時、地商談投資蒙
    古銀行釋股事宜，上訴人乙○○確向被上訴人稱依其在蒙古
    國之政商關係，一定能議價得標，被上訴人只須負責出資美
    金二百萬元，上訴人出資美金一百萬元，依上訴人乙○○在
    蒙古國之政商關係，一定能議價得標，被上訴人始同意與上
    訴人夫妻共同成立聯投公司參與蒙古銀行之釋股投標案等情
    屬實（見原審(二)卷二一五頁至二一六頁之言詞辯論筆錄），
    且被上訴人確已依上訴人乙○○之指示，先後於九十年十二
    月六日電匯美金十五萬元至上訴人丙○○在台北國際銀行
    000000 0000000號帳戶內，入帳日期為九十年十二月七日；
    再於同年月十七日在被上訴人位於台北市○○○路辦公室內
    ，交付上訴人美金二萬元；嗣於九十一年一月三十一日電匯
    美金六十萬元至上訴人丙○○上開台北國際銀行帳戶內，入
    帳日期為九十一年二月五日，共計七十七萬元，為上訴人所
    不爭執，並有匯款單、台北國際銀行國外部（094）字第
    00764號號函文及所附歷史明細檔查詢單可稽（見原審(一)卷
    三五頁、七十頁、原審(二)卷七二頁至一七四頁、二三一頁至
    二六二頁）；嗣聯投公司之參與投標案，上訴人早在同年三
    月一日即已經告知因申請文件未備齊，資格不合而未通過第
    一階段之資格審查，以致未具參與第二階段釋股投標資格，
    且蒙古銀行釋股案已由其他銀行得標，上訴人乙○○猶一再
    飾詞隱瞞，諉稱原訂九十一年三月四日之截標日已延至同年
    五月六日或會再延下去等情，亦有蒙古國國家財產委員會通
    知函、被上訴人於九十一年五月二日致楊鴻游之傳真函、楊
    鴻游覆被上訴人之傳真函、及相關新聞報導可稽（見原審(一)
    卷一二五頁、五四頁至五五頁、五九頁至六七頁）。雖上訴
    人抗辯伊等均將上開美金七十七萬元用於爭取聯投公司取得
    蒙古國辦理蒙古銀行釋股投標案之費用云云，惟經原審函調
    上訴人丙○○在台北國際銀行帳戶之九十年十二月七日至九
    十一年七月二十四日之資金往來紀錄（見原審(二)卷七二頁至
    一七四頁），查明該帳戶於九十年十二月七日前之美金、台
    幣活儲及甲存帳戶之餘額甚少，而自九十年十二月七日起，
    至九十一年七月二十四日止，該帳戶除利息外，僅有被上訴
    人於九十年十二月七日及九十一年二月五日之匯入二筆美金
    十五萬元、六十萬元存入紀錄，台幣活儲帳戶亦除九十年十
    二月十七日有一筆三十餘萬元之現金存入及利息收入外，其
    餘之存款紀錄皆係上訴人丙○○將被上訴人匯款之美金兌換
    成台幣所轉存。又被上訴人匯入上開帳戶之美金十五萬元及
    六十萬元，上訴人共分成三十一次提領，其中有十九次將美
    金兌換成台幣，當日隨即將該款項匯入上訴人丙○○之台幣
    活儲帳戶，亦多次同時將部分存入款項轉入上訴人丙○○於
    同銀行之甲存帳戶，均供彼等個人支票兌現使用，而非供聯
    投公司爭取系爭投標案之支出，況自九十一年三月一日聯投
    公司未通過第一階段之資格審查後，上開帳戶自同年三月七
    日起至同年七月二十四日止，猶有十九筆與系爭投標案支出
    無關之提領紀錄，提領金額高達美金三十萬五千元之多。又
    上開支出雖將部分美金兌換成俄羅斯幣或旅行支票，其中一
    次並將美金十三萬三千元匯往蒙古國，惟該受款者係蒙古星
    汽車公司賓士銷售服務中心（見原審(二)卷九三頁至九五頁之
    取款憑條及匯款申請書）。又依上開帳戶資金往來紀錄顯示
    ，上訴人丙○○甲存帳戶於九十年十二月七日至九十一年七
    月二十四日共有二十八張支票提示兌現，提兌人分別為台北
    美國學校、財團法人中華啟能基金會、林秀郡及嘉得開發股
    份有限公司；或將提領款項轉匯予他人，如九十一年二月二
    十七日匯款二萬五千元予李郭金葉及匯款三萬三千元予吳瑞
    德、九十一年四月十九日匯款二百七十五萬元予北都汽車股
    份有限公司（下稱北都汽車公司）作為購買汽車之用（見原
    審(二)卷一七Ｏ頁之匯款申請書、二二九頁至二三Ｏ頁之北都
    汽車公司覆函），及其他兌換成俄羅斯幣或旅行支票，足證
    上訴人就系爭投資案不僅未有實際出資，且將被上訴人交付
    之投資款作為私用，顯見上訴人自始即無參與蒙古銀行釋股
    投資案之誠意。是上訴人抗辯伊等並無詐欺云云，殊不足取
    。
五、雖上訴人另抗辯被上訴人給付之上述款項不能認係被上訴人
    個人所給付云云，惟查兩造共同設立聯投公司後，未及開戶
    ，且兩造亦迄未依上開出資比例出資，該公司並無款項，被
    上訴人個人乃於九十年十二月六日指示香港鵬發公司代為將
    美金十五萬元匯入上訴人丙○○上開銀行帳戶；嗣於同年十
    二月十七日在台北市○○○路被上訴人辦公室內，再交付上
    訴人美金二萬元；再於九十一年一月三十一日指示香港Hons
    on International Corporation公司將美金六十萬元匯入上
    訴人丙○○上開銀行帳戶等情，有上開匯款單及香港袁偉堅
    會計師簽證且經我國駐代表處香港中華旅行社公證之公證書
    可稽（見原審(一)卷三五頁至三八頁、七十頁），足證上開款
    項確係被上訴人以個人名義指示上開香港公司匯款給上訴人
    ，並非以聯投公司名義指示上開香港公司匯款。足見上訴人
    所為之上開抗辯，亦不足取。
六、雖證人楊鴻游在上開刑事訴訟第一審證稱：伊為處理蒙古銀
    行釋股投標案曾前往蒙古國數次，並曾在上訴人乙○○陪同
    下先後與負責處理銀行投標事宜之蒙古中央銀行行長、財政
    部負責人、及總理等人見面，伊往來蒙古之費用係由公司支
    付，伊與財政局負責人等蒙古官員見面時，對方均會表示事
    前某人或某議員來關照過，依伊判斷上訴人乙○○應有從事
    關於投標銀行之事，如上訴人乙○○未去關說，怎會有人幫
    伊關說云云（見原審(二)卷七頁之本院九十三年度上易字第九
    四三號刑事判決理由三之(2)），惟查證人楊鴻游於九十一年
    三月初，即已知悉聯投公司未通過資格審查，嗣於同年四、
    五月間接獲被上訴人之助理孔真琪所發促其注意展延後之截
    標日期之傳真函時，卻與上訴人乙○○始終未向被上訴人告
    知實情，且其復與上訴人夫妻交往十餘年，感情匪淺，衡情
    尚難期其為真實之證言，已失真實性，自難據為有利於上訴
    人之認定。
七、雖上訴人又抗辯被上訴人所交付系爭美金七十七萬元，伊等
    為系爭投標案取得亞洲信託公司股東資格，於九十年十二月
    間以聯投公司董事即上訴人丙○○及劉國凌、陳俊秀、張錫
    興名義分別購入亞洲信託公司股票共五萬股，支出新台幣六
    十五萬元；又為處理本案公關事宜，多次單獨或與楊鴻游同
    行前往蒙古，所支出之旅費及食宿費用皆由伊支付，並應蒙
    古政府官員及國會議員之請捐贈美金六十萬元；及出資安排
    國會議員阿尤娜率團來台訪問等，總計支出新台幣四千餘萬
    元，約合美金一百二十萬餘元，並安排由被上訴人出任「蒙
    台文化經貿中心」代表，支出已超過被上訴人交付之美金七
    十七萬元云云，並於上開刑事訴訟第二審中提出「上訴人乙
    ○○、丙○○參與投標蒙古國貿易開發銀行股權所花費款項
    之明細表」及相關證明或單據為證。惟查：上訴人並不能舉
    證證明上開明細表所列項目（含出差旅費、資產投資、公關
    費、及開幕費）確係為處理系爭投標案所支出，且其中所提
    出用以證明為處理本案公關事宜，而應蒙古政府官員及國會
    議員之請，捐贈美金五十萬元及六十萬元之二筆主要花費款
    項之證明文件，業經被上訴人向烏蘭巴托駐台北經濟辦事處
    及蒙古國國家監督局查證，係屬偽造，此有被上訴人所提出
    經我外事單位認證之蒙古國國家監督局出具之證明書可稽（
    見原審卷五七頁、六七頁至六八頁），且為上訴人所不否認
    。況上訴人就被上訴人所交付之系爭美金七十七萬元，經原
    審函調上訴人丙○○在台北國際銀行帳戶之九十年十二月七
    日至九十一年七月二十四日之資金往來紀錄（見原審(二)卷七
    二頁至一七四頁），顯示該帳戶於九十年十二月七日前之美
    金、台幣活儲及甲存帳戶之餘額甚少，而自九十年十二月七
    日起，至九十一年七月二十四日止，該帳戶除利息外，僅有
    被上訴人於九十年十二月七日及九十一年二月五日之匯入二
    筆美金十五萬元、六十萬元存入紀錄，台幣活儲帳戶亦除九
    十年十二月十七日有一筆三十餘萬元之現金存入及利息收入
    外，其餘之存款紀錄皆係上訴人丙○○將被上訴人匯款之美
    金兌換成台幣所轉存。被上訴人匯入上開帳戶之美金十五萬
    元及六十萬元，上訴人共分成三十一次提領，其中有十九次
    將美金兌換成台幣，當日隨即將該款項匯入上訴人丙○○之
    台幣活儲帳戶，亦多次同時將部分存入款項轉入上訴人丙○
    ○於同行之甲存帳戶，供彼等個人支票兌現使用，而非供聯
    投公司爭取系爭投標案之支出，且自九十一年三月一日聯投
    公司未通過第一階段之資格審查後，上開帳戶自同年月七日
    起至同年七月二十四日止，仍有十九筆與系爭投標案支出無
    關之提領紀錄，提領金額高達美金三十萬五千元之多，已如
    上述。足見上訴人所為此部分之抗辯，亦無足取。
八、雖上訴人丙○○又抗辯伊並未參與系爭釋股投標案云云，惟
    查上訴人丙○○既與其夫即上訴人乙○○共同經由訴外人陳
    慶蘇及楊鴻游之介紹而認識被上訴人，嗣與其夫即上訴人乙
    ○○共邀被上訴人夫婦及訴外人陳慶蘇、楊鴻游在台北市○
    ○路○段世貿聯誼社商談一起組成投資公司參加投標事宜，
    席間上訴人乙○○並誇稱蒙古銀行準備釋出官股股權，將公
    開招標，邀被上訴人一起組成投資公司前往投標，依其在蒙
    古國之政商關係，一定能議價得標，被上訴人只須負責美金
    二百萬元，彼夫妻負責美金一百萬元，剩餘資金由上訴人對
    外招募，已有美金三、五千萬元等著投資為幌子，訛詐被上
    訴人，上訴人丙○○並擔任聯投公司之常務董事兼秘書，又
    與上訴人乙○○共同於九十年十二月十七日至被上訴人在台
    北市○○○路辦公室內，向被上訴人詐取美金二萬元，並提
    供其在上開銀行帳戶供被上訴人匯入上開款項，復提領該款
    項供彼夫妻之私人花用，顯見其自始即與上訴人乙○○蓄意
    共同詐欺被上訴人甚明。是其所為此部分之抗辯，亦無足取
    。
九、雖上訴人又抗辯被上訴人告訴伊等所涉及詐欺罪責，業經本
    院刑事庭改判伊等無罪確定，足見伊等並無詐欺被上訴人云
    云，惟查被上訴人告訴上訴人詐欺案件，原經刑事第一審法
    院依共同連續詐欺罪名，判處上訴人乙○○有期徒刑一年六
    月；上訴人丙○○有期徒刑一年二月（見原審(一)卷一八五頁
    至一九三頁），嗣雖經本院刑事庭改判無罪確定（見原審(二)
    卷三頁至十一頁），惟並無拘束本件獨立民事訴訟之效力，
    本院仍得依上開事證並斟酌全辯論意旨及調查證據之結果，
    依自由心證，認定事實如上述，而為與該刑事判決相異之認
    定（最高法院四十一年台上字第一三Ｏ七號判例參照）。
十、按無法律上之原因而受利益，致他人受損害者，應返還其利
    益。雖有法律上之原因，而其後已不存在者，亦同，民法第
    一百七十九條定有明文。查本件被上訴人係於九十一年五月
    六日接獲楊鴻游之傳真回函始知悉蒙古銀行之釋股案並未延
    期，並於同年五月二十一日自新聞報導獲悉蒙古銀行之釋股
    案已由其他銀行得標，此有楊鴻游之傳真回函及相關新聞報
    導可稽（見原審(一)卷五五頁、五六頁至五七頁），被上訴人
    旋即以九十一年九月二十三日起訴狀繕本之送達向上訴人為
    撤銷被詐欺所為投資投標蒙古銀行官股股權之意思表示，上
    訴人業於九十一年十月一日收受該起訴狀繕本（見原審(一)卷
    十五頁之起訴狀、七四頁至七六頁之送達證書），則上訴人
    共同受領系爭美金七十七萬元，即成為無法律上之原因而受
    利益，致被上訴人受損害。從而，被上訴人依據不當得利之
    法則，請求上訴人給付美金七十七萬元，及其中美金十五萬
    元部分，自受領之翌日即九十年十二月八日起、其中美金二
    萬元部分自受領之翌日即九十年十二月十八日起、其餘美金
    六十萬元部分自受領之翌日即九十一年二月六日起，均至清
    償日止，按年息百分之五計算之利息部分，自屬應予准許。
    原審就上開部分所為上訴人敗訴之判決，核無違誤。上訴論
    旨仍執前詞指摘原判決此部分不當，求予廢棄改判，為無理
    由。
十一、至兩造其餘之攻擊或防禦方法及未經援用之證據，經本院
      斟酌後，認為均不足以影響本判決之結果，自無逐一詳予
      論駁之必要，併此敘明。
據上論結，本件上訴為無理由，依民事訴訟法第四百四十九條第
一項、第七十八條、第八十五條第一項前段，判決如主文。
中    華    民    國    95    年    10    月    11    日
                    民事第六庭
                        審判長法  官  林鄉誠
                              法  官  梁玉芬
                              法  官  楊豐卿
正本係照原本作成。
如不服本判決，應於收受送達後20日內向本院提出上訴書狀，其
未表明上訴理由者，應於提出上訴後20日內向本院補提理由書狀
（均須按他造當事人之人數附繕本）上訴時應提出委任律師或具
有律師資格之人之委任狀；委任有律師資格者，另應附具律師資
格證書及釋明委任人與受任人有民事訴訟法第466條之1第1項但
書或第2項（詳附註）所定關係之釋明文書影本。
中    華    民    國    95    年    10    月    11    日
                              書記官  殷丹妮
附註：
民事訴訟法第466條之1（第1項、第2項）：
對於第二審判決上訴，上訴人應委任律師為訴訟代理人。但上訴
人或其他法定代理人具有律師資格者，不在此限。
上訴人之配偶、三親等內之血親、二親等內之姻親，或上訴人為
法人、中央或地方機關時，其所屬專任人員具有律師資格並經法
院認為適當者，亦得為第三審訴訟代理人。


司法院資訊處製作；財團法人民間司法改革基金會備份。
